【裁判字號】    96,簡上,142
【裁判日期】    970926
【裁判案由】    分割共有物
【裁判全文】
臺灣彰化地方法院民事判決  96年度簡上字第142號
上  訴  人  乙○○
上  訴  人  甲○○
視同上訴人  己○○
兼上三人共同
訴訟代理人  丙○○
視同上訴人  丁○○
                        號2樓
視同上訴人  庚○○
                        33弄8號
被上訴人    戊○○（即林典昭）
上列當事人間分割共有物事件，上訴人對於中華民國97年8 月14
日本院彰化簡易庭96年度彰簡字第122 號第一審判決提起上訴，
本院判決如下：
    主    文
原判決廢棄，發回本院彰化簡易庭。
    事實及理由
一、上訴人上訴主張：被上訴人於原審起訴請求分割兩造共有，
    坐落彰化縣花壇鄉○○○段379之1地號、面積617 平方公尺
    土地（下稱系爭土地），並經原審以上訴人提出之分割方案
    除使各共有人分得部分無道路可供出入外，亦無法做有利整
    體經濟效益利用，且將導致於分割過於細碎，使系爭土地無
    經濟價值為由，因而採取被上訴人提出之分割方案。經查，
    系爭土地南側之同段379-3地號土地均為兩造所共有，而371
    -4、367-1 地號土地，均為現行通行之道路，另系爭土地南
    側之同段379- 3、379-4、371、367-3、367-4等地號土地，
    連同371-4、367-1地號土地，均已編定為預定道路用地，故
    系爭土地並未存在無道路可供出入之情形，參以系爭土地上
    ，並無建物，採原物分割後，各共有人均能取得達154 平方
    公尺餘之土地，適合利用於農牧用途，亦不存在無作有利整
    體經濟效益之利用，或土地細碎無經濟價值之情形，原判決
    顯然有違誤之處，並聲明：(1)原判決廢棄。(2)兩造共有之系
    爭土地准予分割如分割方案所示。
二、被上訴人則以：原請求變價分割，因上訴人不同意，所以伊
    沒有意見，同意靠近伊這邊的分割方法等語置辯，並擴張原
    審聲明：被告即視同上訴人丁○○、庚○○應就被繼承人林
    輝賢所遺坐落系爭土地應有部分4分之1辦理繼承登記，並聲
    明：(1)上訴人之上訴駁回。
三、按因繼承於登記前已取得不動產物權者，非經登記，不得處
    分其物權，民法第759 條定有明文。次按法院裁判分割共有
    物，性質上為共有人間應有部分之交換，自屬處分行為，以
    各共有人之處分權存在為前提，故提起分割共有物之訴，參
    與分割之當事人以全體共有人為限，而各共有人之應有部分
    應以土地登記簿上所記載者為準。倘共有人中有於分割前死
    亡者，其繼承人因繼承，固於登記前已取得不動產物權，惟
    非經登記不得處分其物權，則在辦畢繼承登記前，其繼承人
    仍不得以共有人身分參與共有物之分割，原告如不追加請求
    該死亡之共有人之繼承人辦理繼承登記，因該繼承人就共有
    物並無處分權可資行使，法院即無從基此為裁判分割，其分
    割共有物之請求，自屬不能准許（最高法院69年臺上字第10
    12號判例、88年度臺上字第1138號、89年度臺上字第1842號
    、91年度臺上字第832 號判決意旨及最高法院70年度第2 次
    民事庭會議決議分別參照）。
四、本件系爭土地原共有人林輝賢於86年8 月25日被上訴人起訴
    前死亡，視同上訴人丁○○、庚○○等2 人為其繼承人，此
    有繼承系統表、除戶戶籍謄本及戶籍謄本各1 件附卷可稽（
    參見原審卷第16-22 頁），則繼承人丁○○、庚○○於辦畢
    繼承登記前，依民法第759 條之規定及前揭判例意旨，自不
    得處分該應有部分，亦不得以共有人身分參與共有物之分割
    。而繼承人丁○○、庚○○就被繼承人林輝賢所遺系爭土地
    應有部分，迄今仍未辦理繼承登記，有土地登記簿謄本在卷
    可證（本院卷第28頁），則原審依法就被上訴人是否追加聲
    明被繼承人林輝賢之繼承人即視同上訴人丁○○、庚○○辦
    理繼承登記予以闡明，以利該分割共有物訴訟能為適當完全
    之辯論，而疏未查及，逕將視同上訴人丁○○、庚○○視為
    共有人，而逕為准許分割之判決，其訴訟程序自屬有重大瑕
    疵，原審所為之判決，難謂非違背法令。
五、按第一審之訴訟程序有重大之瑕疵者，第二審法院得廢棄原
    判決，而將該事件發回原法院，但以因維持審級制度認為必
    要時為限，且該項判決得不經言詞辯論為之，民事訴訟法第
    451條第1項、第453條分別定有明文。次按上開規定，依同
    法第436條之1第3項規定，於簡易訴訟程序事件之第二審上
    訴程序準用之。而所謂因維持審級制度之必要，係指當事人
    因在第一審之審級利益被剝奪，致受不利之判決，須發回原
    法院以回復其審級利益而言，最高法院84年度台上字第58號
    裁判要旨參照。次按民事訴訟法第199條第2項之規定，審判
    長應向當事人發問或曉諭，令其陳述事實，聲明證據，或為
    其他必要之聲明及陳述，其所聲明及陳述有不明瞭或不完足
    者，應令其敘明或補充之，此為審判長（或獨任推事）之闡
    明權，亦為其義務，故審判長對於訴訟關係未盡此項必要之
    處置，違背闡明之義務者，其訴訟程序即有重大之瑕疵，而
    基此所為之判決亦屬違背法令。查被上訴人（即第一審原告
    ）起訴狀第2頁已表明系爭土地共有人林輝賢已死亡，無法
    查悉其全體繼承人為何等語（原審卷第5頁），但未聲明全
    體繼承人應就系爭土地辦理繼承登記，然原審未能依職權審
    究被上訴人是否追加聲明被繼承人林輝賢之繼承人即視同上
    訴人丁○○、庚○○應先辦理繼承登記一事行使闡明權，即
    逕將共有土地為分割判決，其訴訟程序屬有重大之瑕疵而屬
    違背法令，又無兩造合意願由本院就本件訴訟標的裁判之合
    意，且上開違背法令之情形，顯已不適於為第二審辯論及判
    決之基礎，且涉該當事人審級利益之保護，則為維持審級制
    度，自有將本事件發回原審法院更為裁判之必要。從而，上
    訴人指摘原判決不當，求予廢棄，為維持上訴人之審級利益
    ，自屬有理由。爰不經言詞辯論，將原判決廢棄，發回原審
    法院重行審理。
六、結論：本件上訴為有理由，依民事訴訟法第436 條之1 第3
    項、第451條第1 項、第453條，判決如主文。
中    華    民    國    97    年    9    月    26    日
                    民事第二庭  審判長法  官  康弼周
                                      法  官  施錫揮
                                      法  官  張德寬
以上正本係照原本作成。
如對判決上訴，應於判決送達後20日內向本院提出上訴狀。
中    華    民    國    97    年    9    月          日
                                書記官  魏淑美


司法院資訊處製作；財團法人民間司法改革基金會備份。
